臺灣宜蘭地方法院民事判決　　　　　　　 99年度訴字第268號
原　　　告　林建昇
被　　　告　林吳
兼　上一人
訴訟代理人　林忠賢
被　　　告　林亮鈺原名林碧娥.
　　　　　　林雪玲
　　　　　　林碧雲
上三人共同
訴訟代理人　吳振東律師
複　代理人　蕭育芳
上列當事人間土地所有權移轉登記等事件，本院於民國100年7月
7日言詞辯論終結，判決如下：
    主  文
被告林亮鈺、林吳、林忠賢、林雪玲、林碧雲應協同原告將
宜蘭縣礁溪鄉○○○段二七七地號土地所有權全部，現登記為兩
造公同共有之權利範圍全部，辦理移轉及變更登記為原告所有。
被告林亮鈺、林吳、林忠賢、林雪玲、林碧雲應協同原告將
宜蘭縣礁溪鄉○○○段一二一四地號土地所有權全部，現登記為
兩造公同共有之權利範圍全部，辦理移轉及變更登記為原告所有
。
被告林亮鈺、林吳、林忠賢、林雪玲、林碧雲應協同原告將
宜蘭縣礁溪鄉○○○段二三三建號房屋建物所有權全部，現登記
為兩造公同共有之權利範圍全部，辦理移轉及變更登記為原告所
有。
被告林亮鈺、林吳、林忠賢、林雪玲、林碧雲應協同原告將
宜蘭縣礁溪鄉○○○段九九二地號土地所有權應有部分二分之一
，現登記為兩造公同共有之權利範圍四九三二分之一三八八，辦
理移轉及變更登記為原告所有。
被告林亮鈺、林吳、林忠賢、林雪玲、林碧雲應協同原告將
宜蘭縣礁溪鄉○○○段二○五地號土地所有權應有部分二分之一
，現登記為兩造公同共有之權利範圍十六分之一，辦理移轉及變
更登記為原告所有。
訴訟費用由被告連帶負擔。
    事  實  及  理  由
一、原告起訴主張：
(一)、坐落宜蘭縣礁溪鄉○○○段277地號（權利範圍：公同共有
    全部，重測前為林尾段114-1地號）、同段205地號（權利範
    圍：公同共有16分之1，重測前為林尾段65地號）、同段121
    4地號（權利範圍：公同共有全部，重測前為十六結段十六
    結小段190-37地號）、同段233建號房屋（權利範圍：公同
    共有16分之1，重測前為十六結段十六結小段89建號房屋）
    及得石新段992地號（權利範圍：公同共有4932分之1388，
    重測前為林尾段122地號）等土地（以下稱系爭土地）均原
    為兩造之被繼承人林金塗所有。按林金塗於民國（下同）98
    年2月20日死亡，兩造均為其第一順序繼承人，嗣系爭土地
    於98年9月16日逕由被告等人以繼承為登記原因登記為兩造
    公同共有，合先敘明。
(二)、兩造之被繼承人林金塗就其當時所有之財產與原告及被告林
    忠賢前於86年6月5日委由代書林雪娥代筆而訂有鬮分契約書
    ，依該鬮分契約書內容之記載：「仝立契約書人林金塗生下
    長男林忠賢（稱甲方）次男林建昇（稱乙方）茲因父親年紀
    漸邁，各房都已成家立業，家務紛繁，難以綜理，今邀請親
    族、公親等到家見證，各房願意依照下列條件鬮分取得，日
    後各房再建千倉萬箱，均屬於各房努力之造化。鬮分不動產
    之標示：…二、礁溪鄉○○段114-1地號貳壹公畝肆肆公尺
    全部（現在所有權人林金塗所有）。右土地壹筆由林建昇取
    得。三、礁溪鄉○○○段十六結小段190-37地號建零壹公畝
    貳零平方公尺全部（現在所有權人林金塗所有），三民村十
    六結104-6號89建號三層樓房屋壹棟全部（現在所有權人林
    金塗所有），右建地壹筆及房屋壹棟由次房林建昇取得。…
    九、另有礁溪鄉○○段122地號旱一筆及122-1地號道一筆（
    現在係林建達名下所有）持分3分之1額，暫屬父親保留權利
    。生前父有必要時自由處分，若百歲善終時，其權利歸屬長
    、次房各均分1/6。（但父親生前欲處分者，應通知長、次
    房知悉。）九（按：此應為「十」之誤）、礁溪鄉○○段65
    地號建○.一二四一公頃持分1/16；礁溪鄉○○段65地號舊
    厝房屋林金塗份額。以上公厝地及舊厝等由長房林忠賢、次
    房林建昇等之均分取得。…」，足見兩造之被繼承人林金塗
    於其生前就上開系爭土地之所有權業已與原告成立贈與契約
    之意思表示。被告等既為被繼承人林金塗之繼承人，依民法
    第1148條之規定，自應概括繼受林金塗就系爭鬮分契約書之
    權利義務。查本件目前登記系爭土地之所有權歸屬，均係於
    林金塗死亡後被告等人逕以繼承為原因登記而取得者，乃原
    告依系爭鬮分契約書及繼承之法律關係，請求被告等為移轉
    登記，自為有理由，應予准許。
(三)、爰為訴之聲明：如主文所示。
二、被告林忠賢、林吳陳以：同意原告之請求。
三、被告林亮鈺、林雪玲、林碧雲則答辯以：
(一)、本件兩造之被繼承人林金塗固曾於86年6月5日，與原告及被
    告林忠賢簽訂有系爭鬮分契約書，約定由林金塗將該契約書
    所載之土地等，分配與原告及被告林忠賢。但依該鬮分契約
    書第六項：「每個月父母親繕養費（應係扶養費之誤），長
    房林忠賢、次房林建昇各應支付新台幣壹萬元給與父母親收
    。每月三日交付，自民國八十六年七月三日起開始交付。」
    之約定，林金塗於86年6月5日將其財產鬮分與原告及被告林
    忠賢之同時，亦要求原告及被告林忠賢應自86年7月起，按
    月於每月三日各支付其父（林金塗）與母（即被告林吳
    ）扶養費新台幣（下同）1萬元。如認該鬮分契約之法律性
    質為贈與契約，核亦屬附有負擔之贈與。林金塗與原告及被
    告林忠賢於86年6月5日簽訂上開鬮分契約書之起因，在於當
    時被告林忠賢在外負債累累，曾由家人代為清償部分，但仍
    時常有債權人登門討債，林金塗為避免林忠賢與林建昇兄弟
    間之紛爭，不得已而與之簽訂上開鬮分契約書，此由其第三
    項所載：「價（現金之誤）新台幣肆佰陸拾萬元正，次男林
    建昇分得新台幣貳佰拾萬元正，長男林忠賢分得新台幣貳
    佰拾萬元正，但該貳佰拾萬元正林忠賢前已負債，應由
    次男林建昇負責承擔償還其林忠賢之債務。」及第四項所載
    ：「日後長男林忠賢對於上記建地、房屋、林地等之財產，
    不得再要求分得，並放棄一切權利，絕不得異言。」等約定
    觀之，即可明瞭。又依當時法律規定，農地之承受人須有自
    耕能力，而原告及被告林忠賢當時俱無自耕農身分，且林忠
    賢更為逃避債權人之追討而匿居他鄉，二人俱未依該鬮分契
    約書第6項之約定，按月給付林金塗夫妻贍養費。林金塗爰
    未依上開鬮分契約書之約定，將系爭房地所有權移轉登記與
    原告。97年底，林金塗經診斷出罹患胃癌後，住進國立陽明
    大學附設醫院治療。98年初住院期間，曾向原告及被告林建
    昇為撤銷上開鬮分契約書約定之意思表示，並擬將其所有宜
    蘭縣礁溪鄉○○○段1214（重測前十六結段十六結小段190-
    37）地號及其上第233(重測前十六結段十六結小段89 ）建
    號即門牌宜蘭縣礁溪鄉○○○路104之6號房屋贈與並登記與
    被告林亮鈺、林雪玲、林碧雲三人，而委託訴外人游中正代
    書，向改制前宜蘭縣稅捐稽徵處（現為宜蘭縣政府地方稅局
    ）申請林金塗之全國財產證明。嗣游中正代書申請得林金塗
    之全國財產證明，經核算該房地如以贈與為原因辦理所有權
    移轉登記，須繳贈與稅20餘萬元，乃以電話告知被告林亮鈺
    ，並謂如俟林金塗百年後以繼承方式辦理，則可免繳遺產稅
    。可見林金塗於生前確已因原告及被告林忠賢未依約支付扶
    養費，以盡其人子之孝，而向二人撤銷上開鬮分契約書之意
    思表示，並變更其贈與之內容。故原告主張被告為林金塗之
    繼承人，依民法第1148條規定，應概括繼受林金塗就上開鬮
    分契約書之權利義務云云，自非可採。
(二)、按當事人互相表示意思一致者，無論其為明示或默示，契約
    即為成立，民法第153條第1項定有明文。本件林金塗於死亡
    前之98年2月間，曾由被告林忠賢駕車載赴宜蘭縣礁溪鄉○
    ○路31號林雪娥代書事務所，表示要將一筆田地給原告，一
    筆田地及旱地給被告林忠賢，房屋部分歸女兒即被告林亮鈺
    、林雪玲、林碧雲共同繼承。當時林金塗原要將旱地先辦理
    過戶，但被告林忠賢想要與田地一併辦理，因林金塗不同意
    而未果，旋即過世。林金塗死亡後，林建昇、林忠賢和一位
    女兒曾去找林雪娥，就林金塗之遺產分配協議，商議結果為
    一筆田地歸林忠賢，一筆田地及旱地歸林建昇，房屋部分歸
    林亮鈺、林雪玲、林碧雲姊妹共有，當時有寫成書面。足見
    林金塗於生前，已向原告及被告林忠賢撤銷上開鬮分契約書
    之意思表示，並變更其贈與之內容；兩造於林金塗死亡後，
    更曾就林金塗之遺產分配達成協議，依上規定，原告自應受
    該協議之拘束，而不得再依系爭鬮分契約書為請求。
(三)、按繼承人之特留分，直系血親卑親屬之特留分，為其應繼分
    二分之一；特留分，由依第1173條算定之應繼財產中，除去
    債務額，算定之；應得特留分之人，如因被繼承人所為之遺
    贈，致其應得之數不足者，得按其不足之數由遺贈財產扣減
    之，受遺贈人有數人時，應按其所得遺贈價額比例扣減。民
    法第1223、1224、1225條分別定有明文。本件經鈞院審理結
    果，如認林金塗於生前未有撤銷上開鬮分契約書所為贈與之
    意思表示，則其所為之遺贈，已完全剝奪被告林雪玲、林亮
    鈺、林碧雲三人之繼承權。而林金塗之繼承人有被告林雪玲
    、林亮鈺、林碧雲、林吳、林忠賢與原告六人，每人之
    應繼分為六分之一，林雪玲、林亮鈺、林碧雲為其直系血親
    卑親屬，其特留分為其應繼分1/2即林金塗遺產之1/12。依
    該鬮分契約書所為之遺贈，被告林雪玲、林亮鈺、林碧雲三
    人之特留分各1/12既被侵害，被告三人亦得依上規定，主張
    其不足之數，應由林金塗所遺贈財產扣減之。故本件原告僅
    得就林金塗所遺贈財產，扣減被告林雪玲、林亮鈺、林碧雲
    三人之特留分各1/12後之餘數為請求，而非依系爭鬮分契約
    書為之。又依寶源不動產估價師事務所復鈞院函所檢附之不
    動產估價報告書，林金塗所遺土地及建物之價格評估如附表
    一，其遺產總價值為3245萬7750元，依此計算原告之應繼分
    為1/6，被告三人之特留分各為1/12，其應受分配遺產價值
    額為270萬4812元,依上規定，原告僅得就林金塗所遺贈財產
    , 扣減被告三人之特留分財產價值各270萬4812元後之餘數
    請求之。故原告主張伊依鬮分契約書及繼承法律關係，請求
    如訴之聲明第一項所載事項云云，即非可採。
(四)、爰為答辯聲明：請求駁回原告之訴。
四、兩造不爭執事項：
(一)、坐落宜蘭縣礁溪鄉○○○段276、277、670、205地號土地（
    重測前依序為林尾段115、114-1、81、65地號，權利範圍依
    序為公同共有全部、公同共有全部、公同共有1/16、公同共
    有1/16)；得石新段992地號土地（重測前為林尾段122地號
    ，權利範圍：公同共有4932分之1388）、礁溪鄉○○○段12
    14地號（重測前為林尾段190-37地號，權利範圍：公同共有
    1/16）及其上第233建號建物即門牌礁溪鄉○○○路104之6
    號房屋，原為兩造之被繼承人林金塗所有。
(二)、林金塗於民國98年2月20日死亡，其配偶林吳及兩造同
    為其第一順序繼承人。
(三)、被告等人於98年9月16日以繼承為原因，將系爭土地及建物
    登記為兩造公同共有。
(四)、兩造當事人同意本件引用本院99年度訴字第108號卷證資料
    （本院卷第37頁）。
五、本件經本院整理，並為兩造所同意之爭點為：1、系爭鬮分
    契約書是否業經林金塗為撤銷贈與之意思表示？2、兩造於
    林金塗死亡後，是否已另就林金塗之遺產分配達成協議？3
    、如認系爭鬮分契約書未經林金塗撤銷，其所為遺贈是否侵
    害被告林雪玲、林亮鈺、林碧雲之特留分，而應由遺贈財產
    扣減之？茲判斷如下：
(一)、按贈與係指因當事人一方以自己之財產為無償給與於他方之
    意思表示，經他方允受而生效力之契約，民法第406條規定
    甚明，是以必須當事人一方有以財產為無償給與他方之要約
    ，經他方承諾者，始足當之，即當事人雙方就贈與契約內容
    意思表示合致者，贈與契約始克成立。依系爭鬮分契約書記
    載，被繼承人林金塗生前承諾將系爭土地無償辦理移轉登記
    為原告所有，原告知悉後亦表示同意等情，有系爭鬮分契約
    書在卷可稽，並為被告等所不爭執，雙方就贈與契約必要之
    點互相意思表示一致，贈與契約即屬成立。雖被告林亮鈺、
    林雪玲、林碧雲抗辯被繼承人林金塗於98年初住院期間，曾
    向原告林建昇及被告林忠賢為撤銷上開鬮分契約書約定之意
    思表示，另將宜蘭縣礁溪鄉○○○段1214（重測前十六結段
    十六結小段190-37）地號及其上第233(重測前十六結段十六
    結小段89）建號即門牌宜蘭縣礁溪鄉○○○路104之6號房屋
    贈與並登記與被告林亮鈺、林雪玲、林碧雲三人云云，惟被
    告並未積極提出證據以實其說，尚難憑此遽採為有利於被告
    之認定。再徵贈與人若有意變更贈與契約之內容或撤銷贈與
    之意，因本件贈與契約既未經公證程序，亦尚未辦理所有權
    移轉登記，則贈與人僅需逕將宜蘭縣礁溪鄉○○○段1214地
    號及其上第233建號即門牌宜蘭縣礁溪鄉○○○路104之6號
    房屋移轉登記予被告林亮鈺、林雪玲、林碧雲即可；又若是
    被繼承人贈與之意思表示有變更，亦應重新訂立贈與契約方
    是，從而，被告林亮鈺、林雪玲、林碧雲上開所辯並不足採
    。
(二)、被告林亮鈺、林雪玲、林碧雲又辯稱兩造於被繼承人林金塗
    死亡後，已就林金塗之遺產分配達成協議，自應依該協議分
    配被繼承人林金塗之遺產云云，惟此協議書並未經全體繼承
    人簽名，且證人林雪娥於本院99年度訴字第108號審理時證
    稱：「（被告林亮鈺、林雪玲、林碧雲共同訴訟代理人問：
    林金塗死亡之後，林建昇、林忠賢、林亮鈺是否曾經到妳的
    事務所？目的為何？）林建昇、林忠賢和一個林金塗的女兒
    （證人稱不認識是否為當庭的林亮鈺）曾經來找我。是要就
    父親林金塗的財產作一個協議，他們商議的結果為一筆田地
    歸林忠賢，一筆田地和旱地歸林建昇，房屋的部分為姊妹共
    同持有。」、「（被告林亮鈺、林雪玲、林碧雲共同訴訟代
    理人問：妳當時有無幫他們寫成書面資料？書面的內容為何
    ？）有，後來全部被林忠賢帶回去了。書面內容就是按照剛
    才我說的分配方式，不過後來沒有辦法達成協議，林忠賢就
    將所有資料帶回去。」、「（原告訴訟代理人問：林金塗死
    亡以後，林建昇、林忠賢、林亮鈺到妳事務所，當時他們商
    談的事情是否指所謂的遺產分割協議？）因為當時林金塗的
    遺產已經被他的女兒拿去辦理公同共有的登記，後來他們想
    要另外再協商所以找我。所以並不是說是遺產尚未辦理繼承
    登記的遺產分割協議，因為他們已經辦好了，是要另外辦理
    為分別所有。」、「（原告訴訟代理人問：當時妳在寫協議
    時，是以全體繼承人的名義去寫，或是到場三個人的名義？
    ）是以到場三個人的名義。」、「（原告訴訟代理人問：那
    三個人有無代理其他人？）沒有，只是初步協議，女兒的部
    分派一名代表出來。」等語（本院99年度訴字第108號卷第
    88、89頁），顯見兩造就被繼承人之遺產分配僅係初步協商
    ，尚未達成最終共識，兩造就該協議書並未達成合意，應堪
    認定。是以被告主張以該未有效成立之分產協議書就被繼承
    人之財產為分配，自屬無據。
(三)、被告林亮鈺、林雪玲、林碧雲復辯稱被繼承人林金塗所為之
    遺贈，已侵害被告林雪玲、林亮鈺、林碧雲之特留分，被告
    三人亦得主張其不足之數，應由遺贈財產扣減之云云，經查
    本件被繼承人林金塗生前以系爭鬮分契約書承諾將系爭土地
    無償辦理移轉登記為原告所有，原告知悉後亦表示同意等情
    ，則雙方就贈與契約必要之點互相意思表示一致，贈與契約
    即屬成立，已如前述。又按父在生前以其所有財產分給諸子
    ，係屬贈與性質，諸子間受贈財產之多寡父得自由定之，此
    與繼承開始後，諸子按其應繼分繼承遺產者不同，故贈與諸
    子財產之數量縱有不均，受贈較少之子亦不得請求均分。又
    被繼承人生前所為之贈與行為，與民法第1187條所定之遺囑
    處分財產行為有別，即可不受關於特留分規定之限制。分經
    最高法院22年上字第1595號、48年台上字第371號著有判例
    可參。本件系爭土地係被繼承人林金塗於生前即立具鬮分契
    約書，自由處分其財產而贈與原告，其係屬民法第406條之
    一般贈與，即屬於將財產贈與子女之性質，則如何分贈，被
    繼承人林金塗當然有權支配，因事不關繼承，非屬遺贈，依
    上開判例說明，被告等不得指摘為不當，且因為被繼承人林
    金塗生前自由處分其財產，亦無侵害特留分之情事，是被告
    林亮鈺、林雪玲、林碧雲上開抗辯，並無可取。
(四)、按繼承人自繼承開始時，除本法另有規定外，承受被繼承人
    財產上之一切權利、義務。但權利、義務專屬於被繼承人本
    身者，不在此限。又債權與其債務同歸一人時，債之關係消
    滅。但其債權為他人權利之標的或法律另有規定者，不在此
    限。民法第1148條、第344條分別定有明文。查原告與被繼
    承人林金塗之贈與契約既已有效成立，則原告自得本於贈與
    契約之約定請求被繼承人林金塗履行契約即將系爭土地辦理
    移轉登記予原告，惟被繼承人林金塗業於98年2月20日死亡
    ，兩造乃其繼承人，則依前揭法條之規定，兩造均應承受此
    義務，但原告所繼承部分則因債權、債務同歸於一人而消滅
    ，但原告仍得依繼承法則及贈與契約之約定請求被告履行契
    約。惟按繼承人為二人以上，部分繼承人因故不能會同其他
    繼承人共同申請繼承登記時，得由其中一人或數人為全體繼
    承人之利益，就被繼承人之土地，申請為公同共有之登記。
    其經繼承人全體同意者，得申請為分別共有之登記。登記機
    關於登記完畢後，應將登記結果通知他繼承人。土地登記規
    則第120條定有明文。次按公同關係存續中，各公同共有人
    ，不得請求分割其公同共有物。又公同共有之關係，自公同
    關係終止，或因公同共有物之讓與而消滅。公同共有物分割
    之方法，除法律另有規定外，應依關於共有物分割之規定。
    民法第829條、第830條亦分別定有明文。查兩造均為林金塗
    之繼承人，而系爭土地已登記為兩造公同共有，有土地登記
    謄本在卷可參，則礙於兩造公同共有關係未消滅前，被告無
    法將已登記為兩造公同共有系爭土地辦理移轉登記予原告。
    從而，原告請求被告應協同向地政機關辦理分別共有登記，
    併請求被告應辦理移轉登記予原告，即無不合，應予准許。
六、綜上所述，被繼承人林金塗基於系爭鬮分契約書負有將系爭
    土地移轉登記為原告所有之債務。被繼承人林金塗死亡後，
    由被告等繼承，被告等自負有將系爭土地移轉登記為原告所
    有義務。是原告本於系爭鬮分契約書之法律關係及繼承之法
    則，請求被告等將系爭土地所有權移轉登記予原告所有，為
    有理由，應予准許。
七、因本案事證已臻明確，兩造其餘主張陳述及所提之證據，經
    審酌後，認與判決結果無影響，爰不一一論駁，附此敘明。
八、結論：本件原告之訴為有理由，並依民事訴訟法第78條判決
    如主文。
中    華    民    國   100    年    7     月    29    日
                  臺灣宜蘭地方法院民事庭
                      法  官  張軒豪
正本與原本無異。
如對本判決上訴，須於判決送達後20日內向本院提出上訴狀（須
附繕本）。如委任律師提起上訴者，應一併繳納上訴審裁判費。
中    華    民    國   100    年    8     月    1     日
                      書記官  林嘉萍